臺灣高雄地方法院民事判決　九十一年度訴字第一四七九號
　　原　　　告　宏裕混凝土工業股份有限公司
　　法定代理人　乙○○
　　訴訟代理人　丙○○
　　被　　　告　台強營造有限公司
　　法定代理人　何楊貴貞
　　訴訟代理人　甲○○
右當事人間給付貨款事件，本院判決如左：
    主      文
原告之訴駁回。
訴訟費用由原告負擔。
    事      實
甲、原告方面：
  一、聲明：被告應給付原告新台幣（下同）七十九萬一千一百五十元，及自起訴狀
      繕本送達翌日起至清償日止，按週年利率百分之六計算之利息。
  二、陳述：
    (一)被告為其所承包「高雄港務局第四貨櫃中心第一二二號碼頭作業室新建工程」
      （下稱系爭工程）之需，於民國九十年三月十六日訂立買賣契約向原告訂購預
      拌混凝土數批，約定價金共計為七十九萬一千一百五十元。原告已依約分別於
      九十年五月二十八日、同年六月二十八日、同年七月三十日、同年八月三十一
      日、同年九月二十五日交貨至高雄市旗津區之工地，並經被告驗收無誤。兩造
      約定本件貨款應自發票開立日即上開交貨日期起六十日內清償，詎被告並未依
      約履行，屢經原告催討亦未獲置理。為此，爰依買賣契約之法律關係，訴請被
      告給付七十九萬一千一百五十元，及自起訴狀繕本送達翌日起至清償日止，按
      週年利率百分之六計算之利息。
    (二)對被告抗辯所為之陳述：
      由於系爭工程係由被告公司得標，故契約當事人必須記載為被告公司，統一發
      票買受人亦載為被告公司。與原告接洽訂立系爭合約者為自稱被告公司員工之
      訴外人郭居琦，該合約書上所載被告公司大小章即係訴外人郭居琦所蓋用，原
      告公司亦曾去電被告公司確認系爭工程名稱無誤，根本無從知悉該書面契約所
      蓋用之印章非被告公司之登記印鑑。原告自九十年五月間起即陸續開立統一發
      票交由被告公司報稅，被告公司亦從無異議。先前所領得之部分工程款，均係
      由訴外人蘇志忠簽發經被告公司背書之支票以為支付，嗣該支票屆期不獲兌現
      ，原告遂將該支票交還訴外人蘇志忠，而訴外人蘇志忠又於九十年十一月七日
      就系爭工程混凝土材料款九十一萬元與被告訂立協議書，約定分五期給付，每
      期給付十八萬二千元，並簽發本票五紙為擔保，不過亦未兌現。被告應為本件
      契約當事人，應負系爭貨款給付義務。
  三、證據：提出訂貨合約書、統一發票、銷貨明細表、送貨單、營利事業登記證各
      一件為證。
乙、被告方面：
  一、聲明：如主文所示。
  二、陳述：
      系爭工程係由被告向高雄港務局所標得，再轉由訴外人兆陽營造工程有限公司
      （下稱「兆陽公司」）承包，至於其他合作廠商，均由訴外人兆陽公司自行接
      洽，被告並不知悉其間合約內容。原告為訴外人兆陽公司就系爭工程混凝土提
      供所覓得之下包商，與被告公司間無契約關係存在。且原告當知得標人與實際
      承作人往往非同一人之工程慣例，自有義務注意系爭工程是否係訴外人蘇志忠
      向被告所承包，而原告在向訴外人蘇志忠請款之初，已得悉系爭工程係被告得
      標轉由訴外人蘇志忠承作，只要稍加查詢即可，然原告竟僅憑訴外人蘇志忠片
      面陳述或持有被告公司印章，即認訴外人蘇志忠為被告公司員工，顯有重大過
      失。雖被告使用原告就系爭工程款所開立之統一發票申報營業稅，然該統一發
      票係兆陽公司負責人蘇志忠提供原告核銷費用之用，不能證明被告即為系爭混
      凝土訂購合約之當事人。況原告提出之合約書是訴外人蘇志忠所偽造，系爭工
      程款已遭訴外人蘇志忠侵吞，被告亦已提出刑事自訴，現由鈞院以九十一年自
      字第二七號案審理中。該合約書所載被告公司及法定代理人印文，均非被告公
      司在經濟部登記之印鑑章，該印章亦非原告所刻，更可見兩造間無系爭訂購合
      約之約定存在。訴外人蘇志忠未經被告同意即擅自利用被告提供用以填寫監工
      日報表之印章蓋用於系爭合約，縱使訴外人蘇志忠係工地負責人，亦無此等簽
      約權限，被告公司亦未於轉包系爭工程交由訴外人兆陽公司承作同時，即授權
      該公司負責人即訴外人蘇志忠對外以被告名義為法律行為，被告自不負給付系
      爭貨款責任。
  三、證據：提出本院九十一年自字第二七號偽造文書案九十一年四月二十五日訊問
      筆錄、九十年十月二十四日協議書各一件為證。
    理      由
一、原告主張被告為其承包系爭工程之需，於九十年三月十六日向原告訂購預拌混凝
    土數批，約定價金計為七十九萬一千一百五十元，原告已依約交貨並經被告驗收
    無誤，並開立統一發票交由被告申報營業稅。兩造約定本件貨款應自發票開立日
    即上開交貨日期起六十日內清償，詎被告並未依約履行，為此提起本件訴訟等語
    。被告則以：其並未與原告訂立系爭預拌混凝土訂購合約，該合約係訴外人兆陽
    公司負責人蘇志忠擅自蓋用被告公司印章所偽造，該印章亦非被告公司之登記印
    鑑，原告明知被告僅是系爭工程之得標者，實際承作者為訴外人蘇志忠所負責之
    兆陽公司，仍不予查證，逕認被告公司為系爭契約之當事人，其請求並無理由等
    語，資為抗辯。
二、本件原告主張被告為系爭工程之需，而於上開日期向原告訂購預拌混凝土數批，
    約定價金為七十九萬一千一百五十元，原告已依約交貨，並已開立統一發票交付
    被告公司等情，固據提出合約書、統一發票、銷貨明細表、送貨單等件為證。被
    告固不否認其標得系爭工程，並使用原告開立之統一發票申報營業稅，然否認其
    向原告訂購該預拌混凝土，辯稱其所得標之工程已轉包由訴外人兆陽公司負責承
    作事宜，原告不知訴外人兆陽公司與其下包廠商之契約內容，上述合約書係該公
    司負責人蘇志忠擅自持被告公司印章所偽造，被告不負給付系爭貨款之義務等語
    ，資為抗辯。是本件爭點在於，被告公司是否為系爭訂購契約之當事人？茲認定
    如下。
三、按民法第一百五十三條第一項規定，當事人互相表示意思一致者，無論其為明示
    或默示，契約即為成立。是以，買賣契約之成立，固不以訂立書面為必要，惟仍
    須雙方意思表示業已合致，始足當之。而民事訴訟法第二百七十七條亦規定，當
    事人主張有利於己之事實者，就其事實有舉證之責任。是依上述舉證責任分配之
    原則，應由主張買賣契約存在之人，就訂立買賣契約之事實負舉證之責。經查：
  (一)就原告主張被告與其訂立系爭買賣契約乙節，觀之卷附買賣合約書所載內容，訂
    貨者一欄固載為「台強營造公司（即被告）、負責人甲○○」等語，並蓋用該公
    司及負責人印章。然該等印章係由訴外人兆陽公司員工郭居琦持以蓋用乙節，為
    原告所自認，是由該合約書面尚難證明被告確有與原告訂立系爭訂購契約之意思
    表示。況訴外人郭居琦用於該契約書上之印章，與被告公司登記於經濟部之印鑑
    印文明顯不同，此對照於公司變更登記事項卡所載內容即知。衡諸公司重要事項
    之變更，均需經向主管機關登記之程序，其目的即在於避免交易相對人因無從得
    悉公司有關事項而有害交易安全。既訴外人郭居琦所使用之印章不同於被告公司
    登記印鑑，而原告處於隨時得向主管機關查詢印鑑式樣之情形下，更無信賴訴外
    人郭居琦係被告公司員工之理。另原告又主張曾向被告公司查證系爭工程名稱記
    載有無錯誤乙節，惟並未舉證以實其說，是其此部分主張，亦非可採認。是原告
    憑此主張被告公司為系爭訂購合約之當事人，已難採信。
  (二)雖原告主張訴外人郭居琦對外宣稱其為被告公司員工而與原告訂約云云，然並未
    就此提出證據加以證明，此節是否為真實，並非無疑。況且，原告公司員工丙○
    ○亦於本院九十一年自字第二七號偽造文書刑事案件審理中陳稱：「我與蘇志忠
    （即訴外人兆陽公司負責人）聯絡後，將合約書拿給郭居琦（即訴外人兆陽公司
    員工）由他拿去工地，再由郭居琦將契約送還給我。因為工程是台強（即被告）
    得標，所以我們指定合約上需用台強名義簽約，不清楚蘇志忠與台強是何關係，
    但我們都是跟蘇志忠請款，是向工地的人詢問實際承作者為何人才會找蘇志忠而
    不找台強，蘇志忠在簽約時並未表明身分，我知道他不是台強員工是在第一次請
    款時，他簽發個人票而非台強公司支票，經我詢問他才表示工程是向台強承包的
    ，本案契約用印是在請款之後」等語，此節有該案九十一年四月二十五日訊問筆
    錄一件為證。足見原告在洽商系爭契約之過程，並未與被告公司負責人或員工有
    任何接觸，而在契約用印前，原告又已知悉訴外人蘇志忠僅係向被告公司承包系
    爭工程之實際承作人，並向訴外人蘇志忠請款，由訴外人蘇志忠以支票償付貨款
    ，益見被告並無與原告締約之意思，更無與原告就系爭訂購合約有合致意思表示
    可言。
  (三)再原告又執其以被告公司為買受人開立統一發票，並經被告公司使用於營業稅申
    報為由，主張被告始為系爭訂購合約之當事人云云。查被告使用原告開立之發票
    申報營業稅乙事，固為兩造所不爭執。然工程得標廠商使用次承攬人所覓得之再
    承攬包商開立之統一發票申報營業稅銷項稅額，乃次承攬廠商要求再承攬包商所
    為規避稅捐因而衍生之商業慣習，然是否以此即可認定再承攬人與承攬人間存有
    直接契約關係，仍須依當事人間之真意而定。本件原告將統一發票之買受人載為
    被告公司，既非依被告公司之指定而來，至多僅能認為原告主觀上認定被告公司
    為系爭訂購契約之當事人。而被告公司縱然使用經訴外人蘇志忠交付原告所開立
    之統一發票核銷稅款，亦不因此即能得悉原告出貨之具體數量、時間、交貨地點
    等買賣契約所必要之點，更無就此與原告達成合致意思表示可能，遑論就其他細
    節事項有無為承諾之意思表示。是原告此節主張，並非可採。
  (四)何況，原告自認其曾就系爭工程款之支付事宜，於九十年十一月七日與訴外人兆
    陽公司成立協議，約定分五期清償，每期給付十八萬二千元，並簽發本票五紙為
    擔保，不過亦未兌現等語，此有本院言詞辯論筆錄暨協議書一件在卷可證。由此
    益徵原告請求依約履行價金給付義務之對象亦為訴外人兆陽公司，此與前述原告
    員工丙○○所陳原告係向訴外人兆陽公司負責人蘇志忠請款乙節互核相符。衡諸
    常情，倘被告確為本件訂購契約之當事人，原告焉有不向被告公司請款，卻向契
    約以外之第三人洽商付款事宜之理。足見原告此節主張，並非可採。另原告主張
    被告曾於訴外人蘇志忠簽發之貨款支票上背書，但不獲兌現乙節，亦未能舉證加
    以證明，是其此部分主張，亦難信為真實。由被告並無任何履行系爭契約內容之
    舉措以觀，可見被告所辯其無從得悉系爭合約內容乙事非虛，益見被告並非系爭
    契約之當事人至明。
  (五)綜上所述，原告主張被告向其訂購預拌混凝土數批，尚有貨款七十九萬一千一百
    五十元未清償乙節，尚難採信，被告所辯其非系爭訂購合約之當事人等語，應堪
    信為真實。
四、從而，原告訴請被告給付七十九萬一千一百五十元，及自起訴狀繕本送達翌日起
    至清償日止，按週年利率百分之六計算之利息，為無理由，應予駁回。
五、至兩造其餘攻擊防禦方法，尚與前開認定不生影響，爰不加以一一論述，附此敘
    明。
據上論結，原告之訴為有理由，依民事訴訟法第七十八條，判決如主文。
中　　　華　　　民　　　國　　九十一　　年　　　八　　　月　　  八　  　日
                              臺灣高雄地方法院民事第五庭
~B法　　　官　汪怡君
右為正本，係照原本作成。
如不服本判決，應於送達後二十日內向本院提出上訴狀。
中　　　華　　　民　　　國　　九十一　　年　　  八      月      八      日
~B法院書記官  陳家宏
